臺灣新竹地方法院民事判決　九十年度訴字第四七三號
　　原　　　告　Ａ○○
　　被　　　告　玄○○
　　　　　　　　黃○○
　　　　　　　　宙○○
　　　　　　　　未○○
　　　　　　　　巳○○
　　　　　　　　午○○
　　兼　二　人　己○○
　　被　　　告　申○○
　　　　　　　　酉○○
　　　　　　　　戌○○
　　　　　　　　癸○○
　　　　　　　　辛○○
　　　　　　　　庚○○
　　　　　　　　壬○○
　　　　　　　　亥○○
　　　　　　　　天○○
　　　　　　　　地○○
　　　　　　　　丙○○
　　　　　　　　戊○○
　　　　　　　　乙○○
　　　　　　　　甲○○
　　　　　　　　辰○○○
　　　　　　　　寅○○○
　　　　　　　　丁○○
　　　　　　　　卯○○
　　　　　　　　宇○
　　　　　　　　丑○○
　　　　　　　　子○○
右當事人間分割共有物事件，本院判決如左：
    主      文
被告未○○、巳○○、午○○、己○○、申○○、酉○○、戌○○、癸○○、辛○○
、庚○○、壬○○、亥○○、天○○、地○○、丙○○、戊○○、乙○○、甲○○、
辰○○○、寅○○○、丁○○、卯○○、宇○、子○○、丑○○應就被繼承人楊王所
遺坐落新竹縣竹東鎮○○○段一一０之二地號、面積五百六十七平方公尺土地應有部
分三十六分之十二辦理繼承登記。
被告卯○○、宇○、子○○、丑○○應就被繼承人楊陳螺所遺坐落新竹縣竹東鎮○○○段一一０之二地號、面積五百六十七平方公尺土地應有部分三十六分之六辦理繼承
登記。
兩造所共有坐落新竹縣竹東鎮○○○段一一０之二地號、面積五百六十七平方公尺之
土地之土地應予變賣，所得價金按原告應有部分三十六分之十二、被告黃○○應有部
分三十六分之五、被告玄○○、宙○○應有部分各七十二分之一、共有人楊王應有部
分三十六分之十二（由被告未○○、巳○○、午○○、己○○、申○○、酉○○、戌
○○、癸○○、辛○○、庚○○、壬○○、亥○○、天○○、地○○、丙○○、戊○○、乙○○、甲○○、辰○○○、寅○○○、丁○○、卯○○、宇○、子○○、丑○○取得並公同共有）、共有人楊陳螺應有部分三十六分之六（由被告卯○○、宇○、
子○○、丑○○取得並公同共有）比例分配。
訴訟費用由被告黃○○負擔三十六分之五，被告玄○○、宙○○各負擔七十二分之一
，被告未○○、巳○○、午○○、己○○、申○○、酉○○、戌○○、癸○○、辛○○、庚○○、壬○○、亥○○、天○○、地○○、丙○○、戊○○、乙○○、甲○○
、辰○○○、寅○○○、丁○○、卯○○、宇○、子○○、丑○○連帶負擔三十六分
之十二，被告卯○○、宇○、子○○、丑○○連帶負擔三十六分之六，餘由原告負擔
。
    事      實
甲、原告方面：
一、聲明：求為判決：（一）被告未○○、巳○○、午○○、己○○、申○○、酉○○、戌○○、癸○○、辛○○、庚○○、壬○○、亥○○、天○○、地○○、丙○○、戊○○、乙○○、甲○○、辰○○○、寅○○○、丁○○、卯○○、宇○
    、子○○、丑○○應就被繼承人楊王所遺坐落新竹縣竹東鎮○○○段一一０之二
    地號、面積五百六十七平方公尺土地應有部分三十六分之十二辦理繼承登記。（
    二）被告卯○○、宇○、子○○、丑○○應就被繼承人楊陳螺所遺坐落新竹縣竹
    東鎮○○○段一一０之二地號、面積五百六十七平方公尺土地應有部分三十六分
    之六辦理繼承登記。（三）兩造所共有之前開土地准予分割。
二、陳述：
（一）緣坐落新竹縣竹東鎮○○○段一一０之二地號面積五百六十七平方公尺之土地
      （下稱系爭土地），其中原告之應有部分為三十六分之十二，被告黃○○之應
      有部分為三十六分之五，被告玄○○、宙○○之應有部分均為七十二分之一，
      訴外人楊王之應有部分為三十六分之十二，訴外人楊陳螺之應有部分為三十六
      分之六，惟查楊王、楊陳螺分別於民國（下同）四十二年七月十九日及五十七
      年五月二十三日死亡，而訴外人楊王死亡後，其繼承人（含代位繼承及再轉繼
      承人）即被告卯○○、宇○、未○○、巳○○、午○○、己○○、申○○、酉
      ○○、戌○○、癸○○、辛○○、庚○○、壬○○、亥○○、天○○、地○○
      、丙○○、戊○○、乙○○、甲○○、辰○○○、寅○○○、丁○○、子○○
      、丑○○等人迄未就前開被繼承人楊王之應有部分辦理繼承登記，至訴外人楊
      陳螺死亡後，其繼承人（含代位繼承及再轉繼承人）即被告卯○○、宇○、子
      ○○、丑○○等四人亦未就前開被繼承人楊陳螺之應有部分辦理繼承登記，為
      此，原告特先訴請被告卯○○等二十五人就其被繼承人楊王之應有部分三十六
      分之十二辦理繼承登記，被告卯○○等四人就其被繼承人楊陳螺之應有部分三
      十六分之六辦理繼承登記。
（二）按共有人得隨時請求分割共有物，民法第八百二十三條第一項定有明文；又按
      分割共有物，以消滅共有關係為目的，法院裁判分割共有土地時，除因該土地
      內部分土地使用目的不能分割（如為道路）或部分共有人仍願維持其共有關係
      ，應就該部分土地不予分割或准該部分共有人成立新共有關係外，應將土地分
      配於各共有人單獨所有（最高法院六十九年度台上字第一八三一號判例意旨參
      照）。查系爭土地係甲種建築用地（地目祠），依法並無不能分割情事，且兩
      造亦無不為分割之約定，是為增進土地之利用價值，原告屢次請求被告等協議
      分割，均無法達成協議；而原告係屬於經濟上之弱者，並無資力另購買房地，
      所賴者僅為系爭共有土地，從而期能分割以分得特定範圍之土地，興建永久性
      建築物以為安身立命，求得棲身之所。
（三）次查系爭共有土地上設有土地公廟一座，倘若採取變賣方式分配價金與各共有
      人，則將來系爭土地之交易流通可能性微乎其微，故整筆土地幾乎已無經濟價
      值，且系爭土地上之土地公廟將有拆遷之可能，影響民間之信仰甚鉅。
三、證據：提出土地所有權狀影本一份、土地登記謄本一份、存證信函一份、分割方
    案說明書一份、複丈成果圖影本一份、分割方案圖一份、相片四張、繼承系統表
    二份、繼承名冊二份等為證。
乙、被告方面：
壹、被告黃○○部分：被告黃○○未於最後言詞辯論期日到庭，惟據其以前在本院言
    詞辯論期日所為之聲明及陳述略以：
一、聲明：同意分割。
二、陳述：就分割方案尚須徵詢其他共有人之意見，惟就其應有部分部分，其希望分
    割由其單獨取得，不願意與其他共有人維持共有。
貳、被告宇○部分：被告宇○未於最後言詞辯論期日到庭，惟據其以前在本院言詞辯
    論期日所為之聲明及陳述略以：
一、聲明：請求駁回原告之訴。
二、陳述：系爭土地共有人中之楊王、楊陳螺王分別係其養父母不爭執，而楊王、楊
    陳螺過世後，其亦未向聲明拋棄繼承，惟其就系爭土地並不瞭解。
參、被告玄○○部分：
一、聲明：請求駁回原告之訴。
二、陳述：因系爭土地在日據時代，即由當時各共有人及附近之人共同出資，興建土
    地公廟一座，平日供人祭拜，所以地目編列為「祠」，並非建地，自無從為分割
    ，故請求就系爭土地仍繼續維持共有，以使公眾得以祭拜。又如系爭土地必須分
    割的話，其與被告宙○○亦希望各自分割，不願意維持共有。
三、證據：提出系爭土地現場相片十二張為證。
肆、被告卯○○部分：
一、聲明：請求駁回原告之訴。
二、陳述：其同意分割，惟並不同意原告主張之分割方案。
伍、被告丑○○部分：
一、聲明：請求駁回原告之訴。
二、陳述：其為訴外人楊陳螺之繼承人不爭執，惟其並不同意分割，希望就系爭土地
    繼續維持共有。
三、證據：提出日據時代戶籍謄本二件為證。
陸、被告宙○○、未○○、巳○○、午○○、己○○、申○○、酉○○、戌○○、癸○○、辛○○、庚○○、壬○○、亥○○、天○○、地○○、丙○○、戊○○、
    乙○○、甲○○、辰○○○、寅○○○、丁○○、子○○部分：被告宙○○、未
    ○○、巳○○、午○○、己○○、申○○、酉○○、戌○○、癸○○、辛○○、
    庚○○、壬○○、亥○○、天○○、地○○、丙○○、戊○○、乙○○、甲○○
    、辰○○○、寅○○○、丁○○、子○○均未於言詞辯論期日到場，亦未提出準
    備書狀作何聲明或陳述。
    理      由
一、程序方面：
    本件被告宙○○、未○○、巳○○、午○○、己○○、申○○、酉○○、戌○○
    、癸○○、辛○○、庚○○、壬○○、亥○○、天○○、地○○、丙○○、戊○○、乙○○、甲○○、辰○○○、寅○○○、丁○○、子○○等人，經合法通知
    ，均未於言詞辯論期日到場；被告黃○○、宇○經合法通知未於最後言詞辯論期
    日到場，核均無民事訴訟法第三百八十六條各款所列情形，爰依原告聲請，由其
    一造辯論而為判決。
二、原告主張系爭土地為兩造所共有，其中原告之應有部分為三十六分之十二，被告
    黃○○之應有部分為三十六分之五，被告玄○○、宙○○之應有部分均為七十二
    分之一，訴外人楊王之應有部分為三十六分之十二，訴外人楊陳螺之應有部分為
    三十六分之六，惟查楊王、楊陳螺分別於四十二年七月十九日及五十七年五月二
    十三日死亡，而訴外人楊王死亡後，其繼承人（含代位繼承及再轉繼承人）即被
    告卯○○、宇○、未○○、巳○○、午○○、己○○、申○○、酉○○、戌○○
    、癸○○、辛○○、庚○○、壬○○、亥○○、天○○、地○○、丙○○、戊○○、乙○○、甲○○、辰○○○、寅○○○、丁○○、子○○、丑○○等二十五
    人迄未就前開被繼承人楊王應有部分辦理繼承登記，至訴外人楊陳螺死亡後，其
    繼承人（含代位繼承及再轉繼承人）即被告卯○○、宇○、子○○、丑○○等四
    人亦未就前開被繼承人楊陳螺應有部分辦理繼承登記，又系爭共有土地，地目雖
    為「祠」，惟使用地類別係甲種建築用地之事實，已據其提出與所述相符之楊王
    、王陳螺繼承系統表各一份、土地所有權狀一份、土地登記謄本一份、被繼承人
    楊王、楊陳螺之繼承人名冊共二份、戶籍謄本三十一件等為證，亦為到庭之被告
    黃○○、玄○○、宇○、卯○○、丑○○所不爭執，被告宙○○、未○○、巳○○、午○○、己○○、申○○、酉○○、戌○○、癸○○、辛○○、庚○○、壬○○、亥○○、天○○、地○○、丙○○、戊○○、乙○○、甲○○、辰○○○
    、寅○○○、丁○○、子○○等人，則均未到庭陳述，亦未提出書狀為任何爭執
    ，參諸原告所提出之前開資料，自堪信原告此部分之主張為真實。
三、按因繼承而取得不動產之物權者，非經登記，固不得處分其物權，但為訴訟經濟
    計，當事人一訴請求辦理繼承登記後再為分割，並無不可，此觀最高法院七十一
    年度台上字第三七二九號判決意旨自明。查本件共有人中之二人，即訴外人楊王
    、楊陳螺分別於四十二年七月十九日及五十七年五月二十三日死亡，楊王之繼承
    人（含代位繼承及再轉繼承人）有被告卯○○、宇○、未○○、巳○○、午○○
    、己○○、申○○、酉○○、戌○○、癸○○、辛○○、庚○○、壬○○、亥○○、天○○、地○○、丙○○、戊○○、乙○○、甲○○、辰○○○、寅○○○
    、丁○○、子○○、丑○○等人；楊陳螺之繼承人（含代位繼承及再轉繼承人）
    有被告卯○○、宇○、子○○、丑○○等四人，迄今均未就前開楊王、楊陳螺之
    應有部分辦理繼承登記等情，有土地登記謄本在卷可考，從而原告為訴請裁判分
    割系爭共有之土地，而以一訴先請求被告未○○、巳○○、午○○、己○○、申
    ○○、酉○○、戌○○、癸○○、辛○○、庚○○、壬○○、亥○○、天○○、
    地○○、丙○○、戊○○、乙○○、甲○○、辰○○○、寅○○○、丁○○、卯
    ○○、宇○、子○○、丑○○等二十五人就其等被繼承人楊王之系爭共有土地應
    有部分三十六分之十二辦理繼承登記，請求被告卯○○、宇○、子○○、丑○○
    等四人就其等被繼承人楊陳螺之系爭共有土地應有部分三十六分之六辦理繼承登
    記等情，自屬有據，應予准許。
四、復按各共有人，得隨時請求分割共有物，民法第八百二十三條第一項前段定有明
    文；是被告丑○○辯稱其並不同意分割，希望能繼續維持共有云云，尚不足採。
    又被告玄○○雖辯稱系爭土地之地目編列為「祠」，並非建地，並無從為分割云
    云；惟查系爭土地之地目雖編列為「祠」，惟其使用地類別為甲種建築用地等情
    ，業據原告提出土地登記謄本一件為證，從而系爭土地就使用之類別而言，並非
    法律上不能分割之土地；又本院經請主管機關新竹縣政府提供此部分專業意見，
    亦認系爭土地編定類別為「甲種建築用地」，該用地不因共有人多寡均可辦理分
    割建築使用等情，有該府九十一年一月十四日九十府地測字第一三六八一一號函
    在卷可按，從而被告玄○○此部分所辯亦不足採。次查系爭土地（除其間部分土
    地建有土地公廟外）亦無因物之使用目的不能分割或約定不為分割之情形，又兩
    造並無分割協議，則原告訴請裁判分割，自應准許。復按共有物分割之方法，不
    能協議決定者，法院得因任何共有人之聲請，以原物分配於各共有人，或變賣共
    有物，以價金分配於各共有人；以原物為分配時，如共有人中，有不能按其應有
    部分受分配者，得以金錢補償之，民法第八百二十四條第一項、第二項、第三項
    分別定有明文。而共有物之分割方法，法院得斟酌各共有人之利害關係，及共有
    物之性質，有自由裁量之權，縱當事人有所主張，亦不受當事人主張之拘束。查
    本件經本院竹東簡易庭會同兩造及新竹縣竹東地政事務所測量人員至現場履勘結
    果，系爭土地內有土地公廟一座（即附圖Ｃ、Ｄ部分面積合計一百零二公尺），
    其餘則有木瓜樹、雜木、稻田、竹林、草皮等情（見本院九十年五月十日勘驗筆
    錄），亦有新竹縣竹東地政事務所九十年五月二十三日（九０）東地所測銓字第
    二二五三號函所附之複丈成果圖在卷可按；是本件次應審究者為就系爭土地之現
    況及使用情形，係以何種分割方式，較有利於全體共有人。
五、查本件基於前述，系爭土地上有土地公廟一座，其廟之面積合計即有一百零二平
    方公尺，占系爭土地約近百分之二十之面積；又查該廟之主要位置係在系爭土地
    接近中央部位等情，有前開複丈成果圖在卷可考。因前開土地公廟係供不特定之
    多數人前往膜拜、供奉，故其性質不能分割；次查因系爭土地已建有前開土地公
    廟，如要原物分割時，應依法定空地分割辦法規定留足法定空地面積後辦理分割
    等情，亦有新竹縣政府前開覆函在卷可按，是如本件係採原物分割方式，除前開
    土地公廟之坐落部分不能分割外，尚應留足法定空地之面積後，始能辦理分割。
    次按建築基地空地面積超過依法應保留之法定空地面積者，其超出部分之分割，
    應以分割後能單獨建築使用或已與其鄰地成立協議調整地形或合併建築使用者為
    限，建築基地法定空地分割辦法第四條亦定有明文。查本件系爭共有土地之總面
    積為五百六十七平方公尺，原告之應有部分為三十六分之十二，被告黃○○之應
    有部分為三十六分之五，被告玄○○、宙○○之應有部分均為七十二分之一，訴
    外人楊王之應有部分為三十六分之十二，訴外人楊陳螺之應有部分為三十六分之
    六等情，有土地登記謄本在卷可按；則即令未扣法定空地面積，以除去土地公廟
    面積後所餘之四百六十五平方公尺計算各共有人應有部分換算之面積，原告及訴
    外人楊王均為一百五十五平方公尺（465X12/36=155），被告黃○○為六十五平
    方公尺（465X5/36=65，小數點以下四捨五入），被告玄○○、宙○○各為六平
    方公尺（465X1/72=6），訴外人楊陳螺為七十七平方公尺（465X6/36）；又查上
    開被告均不同意維持共有，是亦無從創設新的共有關係，而使被告繼續維持共有
    ，因此如採原物分割方式，被告玄○○、宙○○二人所分得之面積，根本不可能
    供建築或為其他使用。又基於前述，系爭土地上之土地公廟，其主要部分乃坐落
    在系爭土地近中央位置，所餘之土地因有土地公廟而非完整之地形，尤其土地公
    廟東側相鄰部分，係屬狹長之地形，如再扣除法定空地後，其地形將更狹長，茍
    未與其他部分合併使用，依據前述，亦根本無從單獨為建築使用，是系爭土地如
    採原物分割方式，亦將使系爭土地更形支離破碎而無從發揮土地之價值；亦即本
    件如採原物分割方式，或因其中部分共有人分得之面積過小而根本無法使用，或
    因分得之土地屬於畸零地，利用價值甚微，此部分之分割方式自不適宜，因認為
    系爭土地應予變賣，並按兩造就系爭土地所有權應有部分之比例，以價金分配予
    兩造較為適當。
六、原告雖主張因系爭土地上有前開土地公廟，如採變賣方式，則系爭土地之交易流
    通可能性微乎其微，整筆土地幾乎已無經濟價值云云；查系爭土地上因有土地公
    廟一座，且其坐落之位置固使土地之整體價值有所減損，惟基於前述，系爭土地
    扣除土地公廟及法定空地之面積，其所餘之面積，顯然足夠供整體之建築使用，
    故並非全然無交易之價值，是原告主張系爭土地幾乎無交易價值云云，尚不足採
    。次查造成系爭土地之價值減損，基於前述，乃係因前開土地公廟之存在使然，
    與所採之分割方式並無關連，甚至採原物分割之方式，將使土地價值更低，亦多
    數土地部分將成無法使用之狀態。又採變價方式分割，茍原告或其他共有人認為
    進行變價結果，並無意願購買者或有意購買者所出價金過低之情形時，其亦可獨
    自或與他人合資方式，以較高價格加以買受，則就其個人而言，仍得對於系爭土
    地為建築使用，就其餘共有人部分，亦得以分配所應得之價金，是原告此部分主
    張尚不足採。
七、綜上所述，本件就系爭土地以採變價方式，再按各共有人之應有部分比例分配（
    其中被告卯○○、宇○、未○○、巳○○、午○○、己○○、申○○、酉○○、
    戌○○、癸○○、辛○○、庚○○、壬○○、亥○○、天○○、地○○、丙○○
    、戊○○、乙○○、甲○○、辰○○○、寅○○○、丁○○、子○○、丑○○等
    人就訴外人楊王應有部分分配之價金，因並未為遺產分割，應為公同共有；被告
    卯○○、宇○、子○○、丑○○等四人，就訴外人楊陳螺之應有部分分配之價金
    ，因並未為遺產分割，應為公同共有），對於全體共有人最為有利。
八、本件事證已臻明確，兩造其餘攻擊防禦方法，於本判決結果不生影響，爰不一一
    論述，併此敘明。
九、本件係就共有土地為分割，兩造均蒙其利，到庭被告中雖就是否分割及分割方法
    有爭議，惟尚屬防衛其權利之必要行為，應由兩造依應有部分之比例負擔訴訟費
    用。
十、據上論結，本件原告之訴為有理由，依民事訴訟法第三百八十五條第一項前段、
    第八十一條第二款、第八十五條第一項但書、第二項，判決如主文。
中　　　華　　　民　　　國　　九十一　　年　　　四　　　月　　  八　　  日
                                  臺灣新竹地方法院民事第一庭
~B法　　　官　李承訓
右為正本係照原本作成。
如對本判決上訴，須於判決送達後廿日內向本院提出上訴狀。
~B法院書記官　吳玉蘭
中　　　華　　　民　　　國　　九十一　　年　　　四　　　月　　  八　　  日
